臺灣臺北地方法院刑事判決　　　　　　　95年度訴字第1917號
公　訴　人　臺灣臺北地方法院檢察署檢察官
被　　　告　乙○○
上列被告因偽造文書等案件，經檢察官聲請簡易判決處刑（95年
度偵緝字第2059號），本院受理後認不宜以簡易判決處刑（95年
度簡字第3612號），改依通常程序審理，嗣被告於準備程序為有
罪之陳述，經合議庭裁定行簡式審判程序，本院判決如下：
    主  文
乙○○連續行使偽造私文書，足以生損害於公眾及他人，處有期
徒刑肆月，如易科罰金以銀元參佰元即新臺幣玖佰元折算壹日，
如附表一所示偽造之署押沒收。又連續行使偽造私文書，足以生
損害於公眾及他人，處有期徒刑肆月，如易科罰金以銀元參佰元
即新臺幣玖佰元折算壹日，如附表二所示偽造之署押沒收；應執
行有期徒刑陸月，如易科罰金以銀元參佰元即新臺幣玖佰元折算
壹日，如附表一、附表二所示偽造之署押均沒收。
    事  實
一、乙○○因其父親拒不同意其購買機車，竟基於行使偽造文書
    及使公務員登載不實之概括犯意，明知其兄甲○○之國民身
    分證並未遺失，先於民國87年05月22日，持其本人之照片及
    擅自拿家中戶籍謄本、其兄甲○○（已另行不起訴處分）之
    畢業證書及印章，至臺北縣中和市○○路236號4樓中和市第
    一戶政事務所，以遺失甲○○之國民身分證為由，利用不知
    情之戶籍承辦人以電腦打字之方式，將遺失申請補發國民身
    分證之事由鍵入補領國民身分證登記申請書，並予以列印後
    ，持甲○○之印章在「申請人」欄及「領證核章」欄各盜蓋
    印文1枚及在「領證核章」欄偽造「甲○○」之簽名1枚於補
    領國民身分證登記申請書上，以表示甲○○本人申請補領國
    民身分證及領取補領之身分證之意思，偽造補領國民身分證
    登記申請書之私文書，於偽造完成後將之交付予承辦之戶籍
    人員而行使之，致使該承辦之公務員，將遺失補發之不實事
    項登載於職務上掌管之戶籍資料之公文書內，冒領照片不實
    之甲○○國民身分證1 枚，足生損害於戶政機關對於國民身
    分證補發業務管理之正確性及甲○○；嗣因上開請領之國民
    身分證遺失，復承前開之概括犯意，明知甲○○本人之身分
    證並未遺失，於87年10月20日，持其本人之照片及再擅自拿
    家中戶籍謄本、其兄甲○○之畢業證書及前開印章，至臺北
    縣中和市第一戶政事務所，以遺失甲○○之國民身分證為由
    ，利用不知情之戶籍承辦人以電腦打字之方式，將遺失申請
    補發國民身分證之事由鍵入補領國民身分證登記申請書，並
    予以列印後，持甲○○之前開印章在「申請人」欄及「領證
    核章」處分別盜蓋印文1枚、2枚於補領國民身分證登記申請
    書上，以表示甲○○本人申請補領國民身分證及領取補領之
    身分證之意思，偽造補領國民身分證登記申請書之私文書，
    於偽造完成後將之交付予承辦之戶籍人員而行使之，致使該
    承辦之公務員，將遺失補發之不實事項登載於職務上掌管之
    戶籍資料之公文書內，冒領照片不實之甲○○國民身分證1
    枚，足生損害於戶政機關對於國民身分證補發業務管理之正
    確性及甲○○。後因甲○○欲將戶籍遷回南部，始發現其遭
    冒名申請，乙○○亦因未能尋得保證人而未冒用甲○○之名
    義購買機車。
二、乙○○另因財產被查封，信用不佳，為能在郵局開戶方便薪
    水轉帳，竟於90年4月3日，基於行使偽造私文書之概括犯意
    及使公務員登載不實之犯意，明知其兄甲○○之國民身分證
    並未遺失，持其本人之照片及擅自拿家中戶籍謄本、其兄甲
    ○○之畢業證書及前開印章，至臺北縣中和市第一戶政事務
    所，以遺失甲○○之國民身分證為由，利用不知情之戶籍承
    辦人以電腦打字之方式，將遺失申請補發國民身分證之事由
    鍵入補領國民身分證登記申請書，並予以列印後，在「申請
    人」欄偽造「甲○○」之簽名及指印各1 枚及在「領證核章
    」欄偽造「甲○○」之簽名1 枚於補領國民身分證登記申請
    書上，以表示甲○○本人申請補領國民身分證及領取補領之
    身分證之意思，偽造補領國民身分證登記申請書之私文書，
    於偽造完成後將之交付予承辦之戶籍人員而行使之，致使該
    承辦之公務員，將遺失補發之不實事項登載於職務上掌管之
    戶籍資料之公文書內，冒領照片不實之甲○○國民身分證1
    枚，足生損害於戶政機關對於國民身分證補發業務管理之正
    確性及甲○○，乙○○即於90年11月19日，前往臺北市○○
    區○○路210 號之莒光郵局，持前開冒領之國民身分證影本
    ，在儲金人紀要上填寫甲○○之身分證統一編號、出生年月
    日等基本資料後，在儲金人紀要上之儲戶蓋章處盜蓋前揭「
    甲○○」之印文1 枚，及在印鑑卡上盜蓋前揭「甲○○」之
    印文2 枚，表示是甲○○本人所申請之意思而偽造私文書，
    並在檢附之前開國民身分證影本上偽造「甲○○」之簽名1
    枚及盜蓋前揭「甲○○」之印文1 枚，於偽造完成後將之交
    付予承辦之郵局人員而行使之，而在莒光郵局申請開設局號
    000135帳號0000000 號存戶儲金帳戶，足生損害於中華郵政
    股份有限公司及甲○○。嗣於91年5月28日上午8時30分許，
    甲○○前往莒光郵局填寫郵局儲金簿掛失止付申請書、申請
    變更帳戶事項申請書，向莒光郵局申請補發存摺，經郵局承
    辦人員陳菊珍（起訴書誤載為陳菊英）核對開戶資料後發覺
    有異，並報警處理，始悉上情。
三、案經臺北市政府警察局萬華分局報告臺灣臺北地方法院檢察
    署檢察官偵查後聲請簡易判決處刑，本院受理後認不宜以簡
    易判決處刑，改依通常程序審理，嗣被告於準備程序為有罪
    之陳述，經合議庭裁定行簡式審判程序。
    理  由
一、前揭偽造文書之事實，業據被告乙○○於偵查中、本院準備
    程序及審理時坦承不諱（見95年度偵緝字第1160號卷第4、5
    頁，95年度偵緝字第2059號卷第2至5、10、11頁），核與被
    害人甲○○、證人陳菊珍證述之情節相符（分別見95年度偵
    字第16116 號卷第4、56、57、5、42、43頁），復有戶籍謄
    本、中華郵政股份有限公司之印鑑卡、掛失止付申請書、交
    易明細及儲金人紀要、身分證影本、臺北縣中和市第一戶政
    事務所92年04月21日函所檢附之補領國民身分證申請書及畢
    業證書影本（分別見95年度偵字第16116號卷第8、10至15、
    41、77至105 頁）、臺北縣中和市戶政事務所95年12月14日
    函及中華郵政股份有限公司95年12月14日函（見本院卷第15
    至18頁）附卷可稽，堪認被告之自白與事實相符，從而本件
    事證明確，被告犯行均堪認定，應予依法論科。
二、刑法於94年2月2日修正公布，並於95年7月1日施行，而行為
    後法律有變更者，適用行為時之法律。但行為後之法律有利
    於行為人者，適用最有利於行為人之法律，新法第2條第1項
    定有明文。經查：
  (一)修正前刑法第33條第5款規定罰金為1元以上，即新臺幣3元
    以上，修正後刑法第33條第5款將罰金刑修正為：「新臺幣1
    千元以上，以百元計算之」，法定罰金刑之最高額雖未有變
    動，惟最低額已提高為新臺幣1 千元以上。經比較新舊法結
    果，認適用被告行為後之新法規定，對被告並非較為有利。
  (二)被告行為後，刑法第55條後段之牽連犯規定亦於94年1月7日
    經刪除，並於95年7月1日施行。是於新法修正施行後，被告
    所為行使偽造私文書犯行、詐欺得利犯行，即須分論併罰。
    比較新舊法之規定，修正後之規定對於被告較為不利，自應
    適用行為時且較有利於被告之法律，即刑法第55條後段之規
    定，從較重之一罪予以論處。
  (三)刑法第56條連續犯之規定業經刪除，被告之數犯罪行為，於
    新法施行後，應予分論併罰。此刪除雖非犯罪構成要件之變
    更，但顯已影響行為人刑罰之法律效果，自屬法律有變更，
    依修正後刑法第2條第1項規定，比較新、舊法結果，仍應適
    用較有利於被告之行為時法律即舊法論以連續犯。
  (四)舊法第51條第5 款原規定「宣告多數有期徒刑者，於各刑中
    之最長期以上，各刑合併之刑期以下，定其刑期。但不得逾
    20 年」，新法第51條第5款已修正為「宣告多數有期徒刑者
    ，於各刑中之最長期以上，各刑合併之刑期以下，定其刑期
    。但不得逾30 年」，新舊法比較結果，以舊法第51條第5款
    之規定，較有利於被告。
  (五)基上，綜合被告全部罪刑之結果而為比較及新法第2條第1項
    之規定，應適用舊法對被告較為有利。
三、按刑法第214 條所謂使公務員登載不實事項於公文書罪，須
    一經他人聲明或申報，公務員即有登載之義務，並依其所為
    之聲明或申報予以登載，而其登載之內容又屬不實之事項，
    始足構成。若其所為聲明或申報，公務員尚須為實質之審查
    以判斷其真實與否，始得為一定之記載者，即非本罪所稱之
    使公務員登載不實，自無成立刑法第214 條罪責之可能。依
    內政部頒布之國民身分證製發及管理要點第4 點明定：「戶
    政事務所受理身分證申請案件時，應切實核對相片、人貌及
    戶籍登記資料，並將當事人相片掃瞄建置影像檔。當事人舊
    證遺失或相片無法辨識人貌時，得請當事人另提貼有相片之
    證件或核對檔存個人資料。」，惟對於身分證是否遺失一節
    ，戶政事務所並無實質審查，僅依申請人陳述即於公文書上
    登載，此觀補領身分證申請書自明。則戶政事務所受理民眾
    因國民身分證遺失申請補發新證，就申請人所提供之相片核
    對是否與國民身分證名義人相符，固須實質審查，然國民身
    分證是否遺失，戶政事務所僅依申請人陳述記載，並無審查
    權限。
四、是核被告於87年間、90年間所為，均係犯刑法第216條、第2
    10條行使偽造私文書罪及同法第214 條之使公務員登載不實
    罪。被告於前述補領國民身分證申請書及印鑑卡、儲金人紀
    要、補領之國民身分證影本上偽造簽名、指印及盜蓋印文，
    皆為偽造私文書行為之部分，以及偽造私文書之低度行為，
    為行使偽造私文書之高度行為所吸收，均不另論罪。其於87
    年間先後二次行使偽造私文書及使公務員登載不實事項於職
    掌之公文書犯行，均時間緊接，手段相同，所犯係構成要件
    相同之罪名，顯係基於概括犯意為之，皆為連續犯，均應依
    修正前刑法第56條之規定，以一罪論，並加重其刑；又其於
    87年間所犯上開二罪間，有方法目的之牽連關係，為牽連犯
    ，依修正前刑法第55條規定，論以較重之行使偽造私文書罪
    。再者，其於90年04月間及同年11月間先後二次行使偽造私
    文書之犯行，時間緊接，手段相同，所犯係構成要件相同之
    罪名，顯係基於概括犯意為之，為連續犯，應依修正前刑法
    第56條之規定，以一罪論，並加重其刑，又其於90年間所犯
    上開行使偽造私文書及使公務員登載不實二罪間，有方法目
    的之牽連關係，為牽連犯，依修正前刑法第55條規定，論以
    較重之行使偽造私文書罪。聲請簡易判決處刑書意旨雖未論
    87年05月22日之行使偽造私文書及使公務員登載不實之事實
    ，惟與已起訴並經論罪之行使偽造私文書部分，有連續犯之
    裁判上一罪關係，本院自應併予審酌。被告所犯前開二次行
    使偽造文書犯行，相隔三年，犯意個別，應予分論併罰。爰
    審酌被告之素行，有臺灣高等法院被告前案紀錄表為憑，對
    被害人所造成之損害程度，犯罪後坦承犯行，且深具悔意之
    態度，及其犯罪之手段、目的及智識程度等一切情狀，分別
    量處如主文所示之刑，並依95年7月1日修正施行前之刑法第
    51條規定，定其應執行刑。又本件被告於87年行為時之刑法
    第41 條規定：「犯最重本刑為3年以下有期徒刑以下之刑之
    罪，而受6 月以下有期徒刑或拘役之宣告，因身體、教育、
    職業或家庭之關係，執行顯有困難者，得以1元以上3元以下
    折算1日，易科罰金。」，90年1月10日修正公布之刑法第41
    條第1項前段規定：「犯最重本刑為5年以下有期徒刑以下之
    刑之罪，而受6 個月以下有期徒刑或拘役之宣告，因身體、
    教育、職業、家庭之關係或其他正當事由，執行顯有困難者
    ，得以1元以上3元以下折算1 日，易科罰金。」，又被告87
    年行為時及90年01月10日修正公布時之易科罰金折算標準，
    依修正前罰金罰鍰提高標準條例第2 條前段（現已刪除）規
    定，就其原定數額提高為100倍折算1日，則本件被告行為時
    之易科罰金折算標準，應以銀元300元折算1日，經折算為新
    臺幣後，應以新臺幣900元折算為1日。惟95年7月1日修正生
    效施行之刑法第41條第1項前段則規定：「犯最重本刑為5年
    以下有期徒刑以下之刑之罪，而受6 個月以下有期徒刑或拘
    役之宣告者，得以新臺幣1千元、2千元或3千元折算1日，易
    科罰金。」，則比較修正前後之易科罰金之適用及折算標準
    ，以90年01月10日修正公布施行之規定，較有利於被告，則
    應依刑法第2條第1項，適用90年01月10日修正公布之刑法第
    41條第1 項前段規定，定其折算標準。末查如附表一、附表
    二所示之偽造「甲○○」之署押，依刑法第219 條之規定，
    不問屬於犯人與否，均沒收。
據上論斷，應依刑事訴訟法第452條、第273條之1 第1項、第299
條第1項前段，刑法第2條第1項前段、第216條、第210條、第214
條、第219 條、修正前刑法第56條、第55條、第51條第5款、第9
款、第10款、90年1月10日修正公布之第41條第1項前段，刑法施
行法第1條之1 ，修正前罰金罰鍰提高標準條例第2條，現行法規
所定貨幣單位折算新臺幣條例第2條，判決如主文。
本案經檢察官郭昭吟到庭執行職務。
中　　華　　民　　國　　96　　年　 　1　　月　　31　　日
　　　　　　　　　刑事第五庭    法　官　賴秀蘭
以上正本證明與原本無異。
如不服本判決，應於判決送達後10日內向本院提出上訴狀（應抄
附繕本）。告訴人或被害人如對於本判決不服者，應具備理由請
求檢察官上訴，其上訴期間之計算係以檢察官收受判決正本之日
期為準。
　　　　　　　　　　　　　　　　書記官　陳惠娟
中　　華　　民　　國　　96　　年　　2 　　月　　6 　　日
附錄：本案論罪科刑法條全文
刑法第210條：
偽造、變造私文書，足以生損害於公眾或他人者，處 5 年以下有
期徒刑。
刑法第214條：
明知為不實之事項，而使公務員登載於職務上所掌之公文書，足
以生損害於公眾或他人者，處3年以下有期徒刑、拘役或5百元以
下罰金。
刑法第216條：
行使第 210 條至第 215 條之文書者，依偽造、變造文書或登載
不實事項或使登載不實事項之規定處斷。
附表一：
┌──┬─────────┬─────────┬─────────┐
│編號│  偽造文書之名稱  │偽造之署押及其數量│備              註│
├──┼─────────┼─────────┼─────────┤
│1   │民國87年05月22日補│「領證核章」欄內之│臺灣臺北地方法院檢│
│    │領國民身分證申請書│「甲○○」之簽名壹│察署91年度偵字第16│
│    │                  │枚                │116號卷第84頁     │
└──┴─────────┴─────────┴─────────┘
附表二：
┌──┬─────────┬─────────┬─────────┐
│編號│  偽造文書之名稱  │偽造之署押及其數量│備              註│
├──┼─────────┼─────────┼─────────┤
│1   │民國90年4月3日補領│「申請人」欄內「黃│臺灣臺北地方法院檢│
│    │國民身分證申請書  │振民」之簽名及指印│察署91年度偵字第16│
│    │                  │各壹枚、「領證核章│116號卷第79頁     │
│    │                  │」欄內「甲○○」之│                  │
│    │                  │簽名壹枚          │                  │
├──┼─────────┼─────────┼─────────┤
│2   │（單純偽造署押）  │國民身分證影本上「│本院卷第18頁      │
│    │                  │甲○○」之簽名壹枚│                  │
│    │                  │                  │                  │
└──┴─────────┴─────────┴─────────┘
